---
title: "实验五：判别分析"
author:
  - 林泽钦 3160104013 统计1601
documentclass: ctexart
output:
  rticles::ctex:
    fig_caption: yes
    number_sections: yes
    toc: yes
classoption: "hyperref,"
---

# 实验目的和要求

##  实验目的

通过本试验项目，使学生理解并掌握如下内容：

* 处理判别分析的基本步骤；
* 熟悉各类判别方法；

## 实验内容 

### 第一部分

利用第五章的数据和上机指导四，熟悉R在判别分析中的应用（请动手操作）；

### 第二部分

实验四采用“肝胆病患者检查数据”。这是一组医院病人的资料，基本包括了四变量分别为：总胆红素 (umol/L)，白蛋白 (g/L)，碱性磷酸酶，谷丙转氨酶和医生诊断结果，希望通过这组数据 (学习样本) 建立判别肝、胆疾病的判别函数，并应用于“体检数据”中，根据体检资料分析是否有得肝胆疾病的可能性。具体步骤如下：

* 利用判别分析的统计方法建立肝、胆疾病的判别函数
(a) 检验组间均值显著性差异
(b) 分析组间方差显著性差异
(c) 建立判别函数 
(d) 分析判别效果
* 根据判别函数去分析体检数据

## 实验环境

+ R-3.5.1
+ RStudio

# 实验过程与结果

## 程序包导入

```{r message=FALSE, warning=FALSE}
library(mice)
```

## 数据导入与预处理

使用所给的 "肝胆病患者检查数据.xls" 数据，由于已经有类别标签 group，故删去临床诊断一列，然后保存成逗号分隔文件 "Pro5Data1.csv"。而对于 "体检资料.xls"，则是筛选出有关变量 T_BIL, Alb, ALP 以及 ALT，并将其余信息筛去。处理后的数据保存至逗号分隔文件 "Pro5Data2.csv"。

之后便可以导入数据：

```{r}
Train <- read.csv("Pro5Data1.csv")
Test <- read.csv("Pro5Data2.csv")
```

使用 mice 包的 md.pattern() 函数统计缺失值：

```{r}
md.pattern(Train, plot = FALSE)
```

Train 数据中没有缺失值，而对于 Test 数据：

```{r}
md.pattern(Test, plot = FALSE)
```

可以看到有一个观测值的 Alb 缺失，这里我们用均值代替缺失值：

```{r message=FALSE, warning=FALSE}
attach(Test)
Alb[is.na(Alb)] = mean(Alb, na.rm = TRUE)
detach(Test)
```

## 检验组间均值显著性差异

使用多元方差分析方法分析组间均值的显著性差异：

```{r}
G <- factor(Train$group)
MX <- as.matrix(Train[1:4])
fit <- manova(MX~G)
summary(fit, test = "Wilks")
```

根据上面的结果，p-value 十分小，故拒绝原假设，认为组间均值具有较显著的差异。

## 分析组间方差显著性差异

这里使用了实验指导中的 varcomp 函数，原假设为各组协方差阵相等。

```{r}
source("varcomp.R")
```

首先分离出各组数据，之后计算各组协方差矩阵，以及统计各组观测值数目：

```{r}
GroupList <- lapply(1:5, function(i) {subset(Train, group == i)[1:4]})
CovList <- lapply(1:5, function(i) {cov(GroupList[[i]])})
SampleNum <- sapply(1:5, function(i) {nrow(GroupList[[i]])})
```

之后就可以使用 varcomp() 函数进行检验：

```{r}
varcomp(CovList, SampleNum)
```

GG，检查程序发现，在计算行列式的幂次过程中数值过大以致溢出，于是对根据课本 3.4 节的检验统计量对程序进行修改，检验统计量为：

$$
M = - 2 \ln \lambda ^ { * } = ( n - k ) \ln \left| \frac { A } { n - k } \right| - \sum _ { i = 1 } ^ { k } \left( n _ { t } - 1 \right) \ln \left| \frac { A _ { t } } { n _ { t } - 1 } \right|
$$

其中 $A_t$ 为各个总体的样本离差阵，$A$ 为总样本离差阵。当样本容量 $n$ 较大时，其有近似分布：

$$
( 1 - d ) M = - 2 ( 1 - d ) \ln \lambda ^ { * } \sim \chi ^ { 2 } ( f )
$$

其中

$$
f = \frac { 1 } { 2 } p ( p + 1 ) ( k - 1 )
$$

$$
d = \left\{ \begin{array} { l } { \frac { 2 p ^ { 2 } + 3 p - 1 } { 6 ( p + 1 ) ( k - 1 ) } \left[ \sum _ { i = 1 } ^ { k } \frac { 1 } { n _ { i } - 1 } - \frac { 1 } { n - k } \right] , \quad if \ n_i \not= n_j \ for \ some \ i,j} \\ { \frac { \left( 2 p ^ { 2 } + 3 p - 1 \right) ( k + 1 ) } { 6 ( p + 1 ) ( n - k ) }, \quad otherwise } \end{array} \right.
$$

具体代码如下所示：

```{r}
myVarComp <- function(CovList, SampleNum) {
  if (is.list(CovList)) {
    if (length(CovList) < 2)
      stop("CovList must be a list with at least 2 elements")
    ps <- as.vector(sapply(CovList, dim))
    if (sum(ps[1] == ps) != length(ps))
      stop("All covariance matrices must have the same dimension")
    p <- ps[1]
    k <- length(CovList)
    if (length(SampleNum) < 2) {
      stop("need at least 2 populations")
    } else if (length(SampleNum) != k) {
      stop("n must be equal length(covmat)")
    }
    DNAME <- deparse(substitute(CovList))
  }
  else
    stop("covmat must be a list")
  
  n.t <- SampleNum - 1
  n <- sum(SampleNum)
  A.t <- lapply(1:length(CovList), 
                function(i, mat, n) { n[i] * mat[[i]] }, 
                mat=CovList, n=n.t)
  A <- matrix(colSums(matrix(unlist(A.t), ncol=p^2, byrow=T)), ncol=p)
  logS.t <- sapply(1:length(CovList), 
                   function(i, mat, n) {n[i] * log(det(mat[[i]]))}, 
                   mat=CovList, n=n.t)
  logS <- (n-k)*log(det(A/(n-k)))
  f <- (k-1)*p*(p+1)/2
  
  if(sum(n.t[1] == n.t) < length(n.t)) {
    d <- (2*p^2+3*p-1)/(6*(p+1)*(k-1))*(sum(1/n.t)-1/(n-k))
  } else {
    d <- (2*p^2+3*p-1)*(k+1)/(6*(p+1)*(n-k))
  }
    
  STATISTIC <- (1-d)*(logS - sum(logS.t))
  PVAL <- 1 - pchisq(STATISTIC, f)
  names(STATISTIC) <- "(1-d)*M"
  names(f) <- "df"
  RVAL <- structure(list(statistic = STATISTIC, parameter = f, 
                         p.value = PVAL, data.name = DNAME, 
                         method = "Equality of Covariances Matrices Test"),
                    class="htest")
  return(RVAL)
}
```

在上面的代码中，n.t 代表各类别样本的数量减一，n 代表总样本数量，A.t 代表样本离差阵，A 为总样本离差阵。而 logS.t 代表

$$
\left( n _ { t } - 1 \right) \ln \left| \frac { A _ { t } } { n _ { t } - 1 } \right|
$$

logS 则为

$$
( n - k ) \ln \left| \frac { A } { n - k } \right|
$$

利用新的函数重新进行检验，如下所示，可以发现得到的 p-value 十分小，于是拒绝原假设，认为各类别的协方差阵不相等。

```{r}
myVarComp(CovList, SampleNum)
```

## 建立判别函数

由上述检验，我们认为各个类别的协方差阵不相等，所以使用二次判别函数：

$$
\hat { d } _ { i } ^ { Q } ( \mathbf { x } ) = - \frac { 1 } { 2 } \ln \left| \mathbf { S } _ { i } \right| - \frac { 1 } { 2 } \left( \mathbf { x } - \overline { \mathbf { x } } _ { i } \right) ^ { \prime } \mathbf { S } _ { i } ^ { - 1 } \left( \mathbf { x } - \overline { \mathbf { x } } _ { i } \right) + \ln p _ { i }
$$

这里我们用各个类别出现的频率估计先验概率 $p_i$，于是可以写出判别程序，这里 MuList 为各类别样本均值组成的 list。

```{r}
discriminate <- function(New, MuList, CovList, SampleNum) {
  prior <- SampleNum/sum(SampleNum)
  score <- sapply(1:length(CovList), 
                  function(i, mus, covs, ps) {-log(det(covs[[i]]))/2 - 
                      mahalanobis(New, mus[[i]], covs[[i]]) + log(ps[i])}, 
                  mus=MuList, covs=CovList, ps=prior)
  return(which.max(score))
}
```

## 分析判别效果

首先计算各类别的均值：

```{r}
MuList <- lapply(1:5, function(i) {colMeans(GroupList[[i]])})
```

利用上述判别函数计算判别结果：

```{r}
correct = 0
for (i in 1:nrow(MX)) {
  res <- discriminate(MX[i, ], MuList, CovList, SampleNum)
  if(res == Train$group[i])
    correct <- correct + 1
}
correct
```

## 根据判别函数去分析体检数据

对 Test 的每一个观测值调用判别函数：

```{r}
dis.res <- sapply(1:nrow(Test), 
                  function(i) {discriminate(Test[i, ], MuList, CovList, SampleNum)[1]})
```

Test 的前几个判别结果如下：

```{r}
head(dis.res)
```
