---
title: "实验四：判别分析"
author:
  - 林泽钦 3160104013 统计1601
documentclass: ctexart
output:
  rticles::ctex:
    fig_caption: yes
    number_sections: yes
    toc: yes
classoption: "hyperref,"
---

# 实验目的和要求

##  实验目的

通过本试验项目，理解并掌握各类判别方法。

## 实验内容 

### 第一部分

在天气预报中，常根据当天天气的湿温差 (x1) 和气温差 (x2)，来预测第二天是否下雨。试利用观测到的天气数据 ex5.2 (见附件)，判断当今天测得 (x1, x2) = (8.1,2.0) 或 (7.5, 3.5) 时，明天的天气应判断为下雨还是不下雨?

### 第二部分

在研究沙基液化问题中，选取 7 个因子。现从已液化和未液化的地层中分别抽了 12 个和 23 个样本，其中 1 类表示已液化，2 类表示未液化。试用距离判别法对原来的 35 个样本进行回代分类并分析误判情况 (也就是对观测到的 35 个样本逐个进行判断，得到的判断结果与原先的分类是否一致，错误判断了多少个? 错误判断所占的比例为多少？数据见附件 ex5.4.)

## 实验环境

+ R-3.5.1
+ RStudio

# 实验过程与结果

## 第一部分

### 数据导入与预处理

从数据文件 ex5.2 中删除了 G1 列，然后保存为 csv 文件以供读取。数据文件完整，不需要额外处理。

```{r}
Data <- read.csv("Pro4Data1.csv")
Data
```

### 编写判定函数

下面的函数使用距离判别来进行类别判定，其中距离是指马氏距离。参数中 Train1, Train2 为两个来自不同总体的训练样本集，Test 为待测试的样本，var.equal 用于指示两个总体的协方差矩阵是否相同。默认情况下，Test = NULL，这时我们用两个训练样本集作为测试集。

```{r}
discrimisnate.dist <-function(Train1, Train2, Test = NULL, var.equal = FALSE) {
  # if test data is not assigned, use the train data as test data
  if (is.null(Test) == TRUE)
    Test <- rbind(Train1, Train2)
  # number of samples
  n.Test <- nrow(Test)
  n.Train1 <- nrow(Train1)
  n.Train2 <- nrow(Train2)
  # result of discrimination
  blong <- rep(0, n.Test)
  # sample mean
  mu1 <- colMeans(Train1)
  mu2 <- colMeans(Train2)
  # sample covariance
  S1 <- cov(Train1)
  S2 <- cov(Train2)
  # the two covariance matrices are equal
  if (var.equal == TRUE) {
    S <- ((n.Train1-1)*S1 + (n.Train2-1)*S2) / (n.Train1+n.Train2-2)
    w <- mahalanobis(Test, mu2, S) - mahalanobis(Test, mu1, S)
  }
  # the two covariance matrices are not equal
  else
    w <- mahalanobis(Test, mu2, S2) - mahalanobis(Test, mu1, S1)
  # discriminate
  for (i in 1:n.Test) {
    if (w[i] > 0) 
      blong[i] <- 1
    else
      blong[i] <- 2
  }
  return(blong)
}
```

### 判别结果

判别过程如下所示，结果显示，两组都应判别为下雨。

```{r}
Train1 <- subset(Data, G==1)[2:3]
Train2 <- subset(Data, G==2)[2:3]
Test <- rbind(c(8.1,2.0), c(7.5, 3.5))
discrimisnate.dist(Train1, Train2, Test)
```

## 第二部分

### 数据导入与预处理

无需预处理，直接导入即可，导入之后得到的数据框的第 10-20 行如下所示，可以看到导入成功。

```{r}
Data <- read.csv("Pro4Data2.csv")
Data[10:20, ]
```

### 回代判别

使用之前编写的 discrimisnate.dist() 函数即可，只需按照默认的 Test = NULL，程序就会将训练集作为测试集。

```{r}
Train1 <- subset(Data, G==1)[3:9]
Train2 <- subset(Data, G==2)[3:9]
res <- discrimisnate.dist(Train1, Train2)
res
```

下面给出错判个数的统计，由下列结果可知，错判了一次，错判比例为 1/35。

```{r}
fail = 0
for(i in 1:nrow(Data)) {
  if(res[i] != Data$G[i])
    fail = fail + 1
}
fail
```

